【裁判字號】    98,台上,7105
【裁判日期】    981126
【裁判案由】    違反毒品危害防制條例等罪
【裁判全文】
最高法院刑事判決            九十八年度台上字第七一○五號
上  訴  人  台灣高等法院高雄分院檢察署檢察官
被      告  甲○○
上列上訴人因被告違反毒品危害防制條例等罪案件，不服台灣高
等法院高雄分院中華民國九十六年十月二十三日第二審判決（九
十六年度上訴字第一九九一號，起訴案號：台灣屏東地方法院檢
察署九十六年度毒偵字第八○一、九三七號），提起上訴，本院
判決如下：
    主  文
上訴駁回。
    理  由
本件原判決認定被告甲○○於民國九十四年間因施用毒品案件，
經台灣屏東地方法院以九十四年度毒聲字第六六五號裁定送觀察
勒戒，因無繼續施用毒品傾向，於九十五年七月十三日執行完畢
釋放，並由台灣屏東地方法院檢察署檢察官以九十五年度毒偵緝
字第三六號處分不起訴確定。詎其不知悔改，復於觀察勒戒執行
完畢釋放後五年內，於九十六年二月五日上午八時許，在屏東縣
麟洛鄉農田二巷土地公廟前，以針筒注射方式施用第一級毒品海
洛因一次，嗣於翌（六）日上午八時二十分許，在上址為警查獲
。又於同年三月二十八日上午九時三十分許，在屏東縣長治鄉○
○村○路旁，以相同方式施用海洛因一次，而於翌（二十九）日
上午一時許，在同上村中興路四九七之十八號前為警查獲等情。
係以上揭事實業據被告坦承不諱，而被告先後二次為警採取之尿
液，經分別送請台灣檢驗科技股份有限公司暨正修科技大學超微
量研究科技中心檢驗結果，均呈嗎啡陽性反應，有台灣檢驗科技
股份有限公司濫用藥物尿液檢驗報告，暨正修科技大學超微量研
究科技中心檢驗報告各一份附卷可稽，可見被告之自白與事實相
符，應堪採信。又被告於九十四年間因施用毒品案件，經台灣屏
東地方法院以前揭裁定送觀察勒戒，因無繼續施用毒品傾向，於
九十五年七月十三日執行完畢釋放，並由台灣屏東地方法院檢察
署檢察官處分不起訴確定，此有台灣高等法院被告前案紀錄表與
台灣屏東地方法院檢察署刑案資料查註紀錄表各一份在卷可稽，
被告於觀察、勒戒執行完畢釋放後，五年內再犯本件之罪，自應
依法論科。核其所為，係犯毒品危害防制條例第十條第一項施用
第一級毒品罪。其持有海洛因之低度行為，為施用之高度行為所
吸收，不另論罪。又被告於刑法第五十六條連續犯修正刪除後所
犯本件二次施用第一級毒品罪，因犯罪時間相隔一個月又二十餘
日，難認符合接續犯、繼續犯或集合犯之要件，自應併合處罰。
再被告犯罪時間係在中華民國九十六年罪犯減刑條例所定減刑基
準日（即九十六年四月二十四日）以前，所犯之罪合於該減刑條
例所定之減刑條件，應依該條例第二條第一項第三款規定，減輕
其宣告刑二分之一；第一審判決未及適用上述減刑條例予以減刑
，尚有未洽，因而撤銷第一審判決，改判論被告以施用第一級毒
品二罪，每罪各處有期徒刑八月，均減為有期徒刑四月，並諭知
如易科罰金，以新台幣（下同）一千元折算一日；復定其應執行
之刑為有期徒刑七月，及諭知如易科罰金，以一千元折算一日；
並以本件尚不能證明被告有如公訴意旨所指其他施用海洛因犯行
，原應就此部分為無罪之判決，但公訴意旨認此部分與前揭論罪
科刑部分有集合犯之實質一罪關係，基於審判不可分原則而就此
部分不另為無罪之諭知，經核於法尚無違誤。檢察官上訴意旨雖
謂：九十四年二月二日修正而自九十五年七月一日施行之刑法第
四十一條第一項關於易科罰金之規定，於數罪併罰，其應執行之
刑未逾六個月者，亦適用之，同條第二項定有明文。依此規定，
數罪併罰之各罪，雖均合於同條第一項所規定易科罰金之條件，
惟其最終應執行之宣告刑已逾六個月者，其所應執行之自由刑，
既非短期自由刑，自無適用同條第一項規定准其易科罰金之餘地
。原判決就被告所犯二次施用第一級毒品罪，各宣告有期徒刑八
月，均減為有期徒刑四月，並定其應執行之刑為有期徒刑七月，
既已逾六個月，自不得准予易科罰金。乃原判決仍就其所定應執
行之有期徒刑七月，諭知如易科罰金以一千元折算一日，自有適
用法則不當之違誤云云。惟易科罰金制度，將原屬自由刑之刑期
，在符合法定要件下，更易為罰金刑之執行，旨在防止短期自由
刑之流弊，並藉以緩和自由刑之嚴厲性。刑法第五十一條第五款
數罪併罰之規定，目的在於將各罪及其宣告刑合併斟酌，予以適
度評價，而決定所犯數罪最終具體實現之刑罰，以符罪責相當之
要求。依該款規定，分別宣告之各刑均為有期徒刑時，於各刑中
之最長期以上，各刑合併之刑期以下，定其刑期，原無使受刑之
宣告者，處於更不利之地位之意。惟對各得易科罰金之數罪，由
於併合處罰定其應執行刑之結果逾六個月，而不得易科罰金時，
將使原有得易科罰金之機會喪失，非受自由刑之執行不可，無異
係對已定罪之行為，更為不利之評價，已逾越數罪併罰制度之本
意，業經司法院釋字第三六六號解釋闡述明確。現行刑法第四十
一條第二項之立法理由，認數宣告刑均得易科罰金，而定應執行
之刑逾有期徒刑六個月時，如仍准易科罰金，恐有鼓勵犯罪之嫌
，目的固屬正當。惟若法官認為犯罪者，不論所犯為一罪或數罪
，確有受自由刑執行之必要，自可依法宣告逾六個月之有期徒刑
而不得易科罰金；另檢察官如認定確因不執行所宣告之刑，難收
矯正之效，或難以維持法秩序，而不宜易科罰金時，依刑法第四
十一條第一項但書之規定，亦可不准易科罰金。是數罪併罰定應
執行刑逾有期徒刑六個月，縱使准予易科罰金，並不當然導致鼓
勵犯罪之結果，如一律不許易科罰金，實屬對人民身體自由之過
度限制。是現行刑法第四十一條第二項，關於數罪併罰，數宣告
刑均得易科罰金，而定應執行之刑逾六個月者，排除適用同條第
一項得易科罰金之規定部分，不僅與憲法第二十三條規定有違，
且與司法院釋字第三六六號解釋意旨不符，經司法院於九十八年
六月十九日，以釋字第六六二號解釋宣示上述規定應自該解釋公
布之日起失其效力在案。從而，原判決就其所定應執行之刑有期
徒刑七月，諭知易科罰金之折算標準，依上述司法院解釋意旨，
核無不合；檢察官上訴意旨，援引業經司法院解釋已失效之刑法
第四十一條第二項規定，指摘原判決不當，為無理由，應予駁回
。
據上論結，應依刑事訴訟法第三百九十六條第一項，判決如主文
。
中    華    民    國  九十八  年   十一   月  二十六  日
                      最高法院刑事第八庭
                          審判長法官  洪  文  章
                                法官  王  居  財
                                法官  郭  毓  洲
                                法官  黃  梅  月
                                法官  邱  同  印
      本件正本證明與原本無異
                                      書  記  官
中    華    民    國  九十八  年   十一   月   三十   日
                                                Ａ
本件論罪條文：毒品危害防制條例第十條第一項：
施用第一級毒品者，處六月以上五年以下有期徒刑。


司法院資訊處製作；財團法人民間司法改革基金會備份。
